臺灣高等法院刑事判決　　　　　　　　　　　　九十一年度上更(一)字第一○一號
　　上　訴　人
　　即自 訴 人　丙○○
　　上　訴　人
　　即　被　告　甲○○
　　指定辯護人　本院公設辯護人
右上訴人等因被告偽造有價證券案件，不服臺灣板橋地方法院八十八年度自字第三四
號，中華民國八十八年六月十六日第一審判決，提起上訴，本院判決後，經最高法院
第一次發回更審，本院判決如左：
    主  文
原判決撤銷。
甲○○無罪。
    理  由
一、自訴意旨略以：被告甲○○於民國七十九年三月十七日，在臺北縣永和市○○路
    乙○○經營之伸正代書事務所，未經自訴人丙○○之授權，擅自於其所簽發之票
    號Ｎ0000000號、票面金額新台幣（下同）三百五十二萬五千元之本票發
    票人欄，偽簽自訴人「丙○○」之署押後，交付林清富，因認被告涉有刑法第二
    百零一條第二項、第一項之行使偽造有價證券罪嫌。
二、按犯罪事實應依證據認定之，無證據不得推定其犯罪事實；又不能證明被告犯罪
    者，應諭知無罪之判決，刑事訴訟法第一百五十四條、第三百零一條第一項分別
    定有明文。再事實之認定，應憑證據，如未能發現相當證據，或證據不足以證明
    ，自不能以推測或擬制之方法，為裁判基礎；且認定犯罪事實所憑之證據，雖不
    以直接證據為限，間接證據亦包括在內，然無論直接或間接證據，其為訴訟上之
    證明，須於通常一般之人均不致於有所懷疑，而得確信其為真實之程度者，始得
    據之為有罪之認定，倘其證明尚未達到此一程度，而有合理性懷疑之存在時，即
    無從為有罪之認定，有最高法院四十年台上字第八六號、七十六年台上字第四九
    八六號判例可資參照。
三、訊據被告甲○○雖坦承在本票發票人欄簽具自訴人「丙○○」之署押，惟堅決否
    認有何上開偽造有價證券犯行，辯稱：其與原土地所有權人林清富等人簽立合建
    契約後，為順利取得建築執照興建，乃將基地信託登記與自訴人。前開本票係七
    十九年三月間，邀同林清富至代書事務所蓋用土地信託登記與自訴人之印章，應
    地主林清富之女林秀貞之要求，始以受託人即自訴人為共同發票人。在代書事務
    所時，有打電話告以自訴人上情，經自訴人授權其簽發等語。
四、經查：
（一）被告於七十八年十一月十七日與林清富訂定合建房屋契約書，約定由林清富提
      供坐落重測前臺北縣永和市○○○○○段下溪洲小段第一三四地號土地，面積
      ○點○四六六公頃，約計一四一坪，所有權應有部分六十分之五，被告提供建
      造房屋所需技術及全部資金合建房屋。嗣為取得建築執照，林清富遂與其餘地
      主於七十九年三月二十六日以買賣為原因將前揭土地信託登記與自訴人，有合
      建房屋契約書（見本院上訴卷第六八頁至第七十頁）、土地買賣所有權移轉契
      約書（見原審卷第九一頁反面至第九三頁）、臺灣省臺北縣土地登記簿（見原
      審卷第十七至四三頁）、其他共有人信託登記與自訴人之證明書（見原審卷第
      五五至五七頁）在卷可稽。本院八十五年度上訴字第三九七四號甲○○業務侵
      占案件，亦認定被告為解決難以取得全部合建土地使用同意書之問題，而以土
      地法第三十四條之一方式處理，將土地全部信託登記在自訴人名下，有該案判
      決附卷足參（見本院上訴卷第七一至九十頁）。
（二）前揭本票之簽發，緣於林清富提供土地合建，而由被告開立本票給林清富作為
      合建之擔保，證人即受託辦理前開土地所有權移轉登記之代書乙○○於原審及
      本院證稱：上開本票之金額係其根據土地面積計算後寫的，一坪土地三十萬元
      ，意思是地主把土地移轉來用的。被告在本票上簽名時，林清富的女兒林秀貞
      要求土地登記名義人即自訴人亦須簽名，被告有在其代書事務所當場打電話給
      自訴人等情（見原審卷第八七頁反面、第八八頁、本院上訴卷第五四頁反面、
      第五五頁）。證人即自訴人之姊、被告之妻丁○○亦於原審證稱：其有打電話
      請自訴人同意（見原審卷第五一頁），於本院稱：當時是林秀貞要求的，被告
      叫其打電話給自訴人，被告亦有與自訴人通話等語（見本院上更(一)卷第四六頁
      ），而自訴人亦於本院自承：被告當日有打電話與其聯絡（見本院上更(一)卷第
      四五頁）。則依林清富所有之土地面積計算後之擔保金為三百五十二萬五千元
      ，適與前述本票金額相符，證人丁○○與自訴人及被告均屬至親，亦無虛偽陳
      述以偏袒任何一方之必要，是其等所述應屬可信，且核與自訴人嗣所供承之事
      實相符，足見上開本票確係被告在乙○○代書事務所簽發，當時林清富之女兒
      林秀貞亦在場，被告於簽署自訴人之姓名前，曾經撥打電話取得自訴人之同意
      。
（三）又證人即與被告訂有合建契約之地主林慶鴻於本院證稱：合建是其與被告談的
      ，被告有開支票給其作擔保，後來支票還給丙○○等語（見本院上訴卷第五四
      頁），證人即與被告訂有合建契約之地主林正治於本院證稱：起初是其與被告
      談合建，簽約最後是與丙○○在代書那邊簽的，簽約後有開票作為保證等語（
      見本院上訴卷第五四頁反面），而自訴人亦於原審及本院稱：有參與被告與人
      合建之事，並開支票給林慶鴻當保證，簽約是其與林慶鴻簽的等語（見原審卷
      第一一○頁、本院上訴卷第五四頁反面），可見自訴人對於地主將土地應有部
      分信託登記與其名義，提供票據與地主作為擔保一事知之甚詳。復參我國民間
      有關財務之保證，在習慣上均尋覓有資力之人以為擔保，本件土地既信託登記
      與自訴人名義，地主要求信託登記名義人簽名亦符情理，且被告同列為共同發
      票人，簽立自訴人名義，除增加地主之信任外，並不免除其本身之連帶發票人
      責任，實無甘冒重典以偽造自訴人名義之必要，益見被告所辯係應林秀貞之要
      求，經自訴人同意而同列共同發票人係屬實在。
（四）至最高法院發回意旨指及：依土地登記簿記載自訴人於七十九年五月二十四日
      始申請登記為土地所有人，亦即於簽立本票時，自訴人尚非土地所有人，有無
      可能與林清富簽訂合建契約並同意簽發本票交給林清富？惟合建契約係於七十
      八年十一月十七日由被告與林清富簽訂，事後各土地所有人始於七十九年三月
      二十六日簽立土地買賣所有權移轉契約書信託登記合建土地與自訴人，而本件
      本票簽發之目的，即在擔保將土地信託登記與自訴人以利合建，均如前述，是
      簽發之時點，自訴人已協議擔任信託登記名義人，然尚未登記為土地所有人，
      實乃當然之理。被告對此陳稱：是日約林清富至乙○○代書事務所蓋土地買賣
      所有權移轉契約書的印章，到場之林秀貞要求乙○○代書計算金額，並要求自
      訴人同時在本票簽名等情（見本院上訴卷第一一五頁反面至第一一六頁），應
      與事實相符。至於證人乙○○於原審證稱：「這張是擔保這塊合建土地用的，
      是七十八年十一月十七日簽的，發票日是七十九年三月十七日」（見原審卷第
      八七頁反面），應指合建契約書為七十八年十一月十七日簽訂，於表達上就前
      述本票簽立之日期有所錯置或者一時口誤。又證人林秀貞雖稱：未要求自訴人
      作發票人，簽發本票時其不在場，是事後才去拿的云云（見原審卷第七八頁）
      ，然其父林清富另與被告因案涉訟（見本院上訴卷第一二九至一三二頁），實
      難苛責其據實陳述。另被告雖於原審先後供陳：在代書事務所時，其有打電話
      給自訴人（見原審卷第十六、八八頁），又稱：是其妻打電話給自訴人（見原
      審卷第五十頁反面、第一一一頁），證人乙○○稱：被告在其事務所有打電話
      給自訴人（見原審卷第八八頁、本院上訴卷第五五頁），證人丁○○稱：電話
      是其打的（見原審卷第五一頁），對於究係被告或被告之妻丁○○打電話給自
      訴人之陳述不一。惟被告及證人丁○○嗣均說明：係被告叫丁○○打電話給自
      訴人，被告也有湊過去與自訴人講話（見本院上訴卷第一一六頁、上更(一)卷第
      四四、四六頁），可知前述不一情形，僅係陳述未臻詳盡所致。而被告於原審
      稱：「（簽本票時林清富女兒是否在現場？）是林清富的兒子在現場」（見原
      審卷第五二頁），然綜觀全卷，被告始終陳稱係林清富之女兒林秀貞在場要求
      ，僅此一次提及林清富之子在場，應係陳述一時有誤。又被告雖與自訴人住在
      樓上樓下，經其自承在卷（見原審卷第五一頁反面、本院上更(一)卷第四四頁）
      ，然林秀貞係當場始要求自訴人共同列名發票人，故被告才在代書事務所打電
      話詢問自訴人，並非如原審判決所謂：事先在住處商討即可，何必捨近求遠地
      至代書事務所再詢問，而認被告並未得自訴人同意即偽簽自訴人署押。再證人
      即林清富之子林水炎雖證稱：其有持本票向發票人追索，拿給自訴人看時，自
      訴人嚇一跳，說不是他簽的（見原審卷第七七頁），惟就地主竟向僅出名信託
      登記之自訴人為追索，自訴人有所質疑並拒絕負責亦非悖於情理，實難以此倒
      為推認被告在本票偽簽自訴人姓名。
（五）綜上所述，尚難認被告有何偽造有價證券並加以行使之犯行，此外復查無其他
      積極證據足認其有何上述犯行，自屬不能證明其犯罪。
五、原審未為詳查，遽認被告在本票上偽簽自訴人姓名，並持以行使，而為有罪之判
    決，自有未合。自訴人上訴，指摘原判決量刑過輕，雖無理由。然被告提起上訴
    ，否認犯罪，為有理由，自應由本院予以撤銷改判，依法為無罪之諭知。
據上論斷，應依刑事訴訟法第三百六十九條第一項前段、第三百六十四條、第三百四
十三條、第三百零一條第一項，判決如主文。
中      華      民      國    九十一    年      三      月     十五     日
                              臺灣高等法院刑事第十一庭
                                  審判長法  官  楊  照  男
                                        法  官  陳  炳  彰
                                        法  官  王  詠  寰
右正本證明與原本無異。
如不服本判決應於收受送達後十日內向本院提出上訴書狀，其未敘述上訴之理由者並
得於提起上訴後十日內向本院補提理由書（均須按他造當事人之人數附繕本）。
                                        書記官  駱  麗  君
中      華      民      國    九十一    年      三      月     十五     日
